【裁判字號】    92,台上,1858
【裁判日期】    920410
【裁判案由】    偽造文書
【裁判全文】
最高法院刑事判決                              九十二年度台上字第一八五八號
    上  訴  人  甲○○
    選任辯護人  盧
右上訴人因偽造文書案件，不服台灣高等法院中華民國九十一年十一月十九日第二審
更審判決（九十一年度上更(二)字第六七九號，起訴案號：台灣板橋地方法院檢察署八
十四年度偵字第二一二九八號），提起上訴，本院判決如左：
    主  文
原判決撤銷，發回台灣高等法院。
    理  由
本件原判決認定上訴人甲○○於民國八十四年八月間某日，利用幫張桂辦理貸款之
機會，取得張桂之印鑑、印鑑證明、身分證正本、所有權狀影本、稅單後，竟基於
概括之犯意，於八十四年八月二十八日，明知張桂所有坐落台北市○○區○○段二
小段六０地號，及其上建物門牌號碼台北市○○路四十一巷九號三樓之所有權狀正本
並未遺失，竟偽簽張桂之名義，出具切結書，向台北市古亭區地政事務所申請補發
所有權狀。嗣於八十四年十月五日，上訴人明知與張桂無抵押權設定之事實，竟委
託不知情之吳大龍代書，以虛偽之抵押權設定契約書向上開地政事務所承辦公務員申
請抵押權登記，使承辦公務員將虛偽不實之抵押權設定登記於所掌管之土地登記簿冊
之公文書上。上訴人再於同年十月十三日偽以張桂之名義向台北市稅捐稽徵處中正
分處申請房屋稅現值證明，使承辦人員誤發房屋現值證明。上訴人再於八十四年十月
二十六日，更明知與張桂無買賣契約存在，竟委託不知情之吳大龍向台北市中正區
公所申請不動產監證書，又以張桂名義偽造買賣契約書，並持之向上開地政事務所
申請移轉登記，使承辦之公務員將虛偽之買賣移轉登記之事實，登記於所掌管之登記
簿冊之公文書上，致生損害於張桂及地政機關辦理土地登記業務之公正性等情。因
而撤銷第一審判決，改判論處甲○○連續行使偽造私文書，足以生損害於公眾及他人
罪刑，固非無見。
惟查：(一)按刑事訴訟法第九十五條第一款規定：「訊問被告應先告知犯罪嫌疑及所犯
所有罪名。罪名經告知後，認為應變更者，應再告知。」，此乃被告在刑事訴訟上應
受告知之權利，為行使防禦權之前提。其所謂「犯罪嫌疑及所犯所有罪名」，除起訴
書所記載之犯罪事實及所犯法條外，自包含依刑事訴訟法第二百六十七條規定起訴效
力所擴張之犯罪事實及罪名。法院就此等新增或變更之罪名，均應於其認為有新增或
變更之情形時，隨時、但至遲於審判期日踐行上開告知之程序，使被告知悉而充分行
使其防禦權，始能避免突襲性裁判，而確保其權益；否則，如僅就原起訴之犯罪事實
及罪名調查、辯論終結後，擅自擴及起訴書所記載者罪名以外之犯罪事實或變更起訴
書所引應適用之法條而為判決，就此等未經告知之犯罪事實及新罪名而言，無異剝奪
被告依同法第九十六條、第一百七十三條、第二百八十九條等規定所應享有之辯明罪
嫌及辯論（護）等程序權，其所踐行之訴訟程序，即難謂於法無違。原判決認定上訴
人於八十四年十月十三日偽以張桂名義向台北市稅捐稽徵處中正分處申請房屋稅現
值證明，使承辦人員誤發房屋現值證明。再於八十四年十月二十六日，更明知與張桂
無買賣契約存在，竟委託不知情之吳大龍向台北市中正區公所申請不動產監證書，
而認上訴人此部分之行為係犯刑法第二百十四條之使公務員登載不實罪。但依起訴書
之記載，檢察官並未就此部分事實起訴，而原審於調查及審判期日，均未就此部分事
實踐行告知之義務，卻於辯論終結後，擅自擴及起訴書所記載以外之犯罪事實而論處
上訴人罪刑，且未敘明何以能併予審判之理由，揆諸首揭說明，自屬於法有違。(二)原
判決主文諭知「附件所示偽造『張桂』之署押均沒收。」於理由欄說明「如附件所
示之各申請書上偽造告訴人『張桂』之署押，應依刑法第二百十九條諭知沒收」等
語。但依原判決認定之事實，除記載上訴人偽簽張桂之名義，出具切結書，以申請
補發所有權狀之事實外，其餘附件上之各該申請書上，究竟上訴人如何偽造「張桂
」之署押，均未明白記載，已有未合。且依卷內所附之原判決附件所示之文件，除編
號一之書狀補發登記申請書、切結書上有「張桂」之署押外，其餘申請書上均無「
張桂」「署押」。原判決主文及理由之說明與前揭證據資料不相適合，亦有理由矛
盾之違誤。(三)上訴人於原審主張：台北市古亭地政事務所以告訴人申請補發房地所有
權狀，業經辦理公告，俟公告期滿無人提出異議即依法辦理之公函，經該事務所以掛
號寄交告訴人收受，並由上訴人親自前往郵局領取。而前揭函領取所用之印文，為陰
陽印，具有美觀收藏之價值，與上訴人所持有之告訴人之印鑑章不同，如該函係由上
訴人前往領取，僅以持有之印鑑章領取即可，豈會再另行刻印冒領之必要。而該函告
訴人領取後顯然已知房地所有權狀辦理公告遺失，如其未授權上訴人辦理，豈會將該
函交由上訴人辦理後續事宜等語（見原審上更(一)卷第三十六、三十七頁）。依據卷內
所附之中和郵局八十五年八月二十七日0000000｜四九號函載：台北市古亭地
政事務所寄交張桂收之第七一六０五號掛號郵件，係由收件人於八十四年九月六日
親往該局所轄第七支局領取，並附送「大宗掛號函件收據」影本一紙（見第一審卷第
五十九頁）。而收據影本上之「張桂」印文，與其印鑑章之印文明顯不同。前揭證
據資料如果屬實，上訴人所主張之事實，似非無據。此對上訴人有利之證據，何以不
能採取，原判決並未敘明證據取捨之理由，自有判決不備理由之違法。(四)上訴人於原
審主張：辦理本件房地過戶時，一般稅率為百餘萬元，為適用自用住宅稅率繳二十餘
萬元，才請告訴人將戶籍遷入台北市○○路四一巷八號三樓，並從新請領戶籍謄本及
印鑑證明交付，但告訴人仍住原址未遷移，可見告訴人早已知悉其事，並配合上訴人
積極辦理等語（見原審上更(一)卷第四十頁）。證人吳大龍於原審證稱：辦理過戶時計
算結果，增值稅較多，為了節稅，要辦自用住宅，所以需要戶籍謄本，其告知上訴人
後，上訴人就將該部分資料交付等語（見原審上訴卷第三十二頁），另有告訴人遷移
後之戶籍謄本及印鑑證明各一份在卷（見第一審卷第四十五、四十六頁），告訴人亦
供稱其始終住於中和市○○路二十五號五樓十餘年未變更（見第一審卷第五十一頁背
面）；另依台北市稅捐稽徵處中正分處八十五年十一月十五日北市稽中正增字第九０
七號簡便行文表影本亦載明，該房地出售時，係按自用住宅用地之稅率核課土地增值
稅（見偵查卷第四十六頁）。前揭證據資料如果均可採取，則上訴人所辯似非無據。
原判決不予採取，並未敘明證據取捨之理由，難認適法。上訴意旨執以指摘原判決不
當，非無理由，應認仍有發回更審之原因。
據上論結，應依刑事訴訟法第三百九十七條、第四百零一條，判決如主文。
中      華      民      國    九十二    年      四      月      十      日
                              最高法院刑事第六庭
                                  審判長法官  吳  雄  銘
                                        法官  池  啟  明
                                        法官  石  木  欽
                                        法官  郭  毓  洲
                                        法官  吳  三  龍
      右正本證明與原本無異
                                              書  記  官
中      華      民      國    九十二    年      四      月     十五     日


司法院資訊處製作；財團法人民間司法改革基金會備份。
